臺灣高等法院刑事判決　　　　　　　　　　　　　九十二年度上易字第三六六六號
　　上　訴　人
　　即　被　告　卯○○
　　選任辯護人　陳文正　律師
　　上　訴　人
　　即　被　告　戌○○
右上訴人因詐欺案件，不服臺灣桃園地方法院九十一年度易字第一六九一號，中華民
國九十二年八月八日第一審判決（起訴案號：臺灣桃園地方法院檢察署九十年度偵字
第一三九０七號、第一五八三六號），提起上訴，本院判決如左：
    主  文
上訴駁回。
    事  實
一、卯○○、戌○○為男女朋友關係，同居於桃園縣龍潭鄉○○村○○○街四十五號
    ，戌○○並以自己名義，先後於民國八十八年六月十日、八十八年十二月一日、
    八十九年六月二十五日、九十年二月二十日，在桃園縣龍潭鄉第一市場內其經營
    之「福順豬肉攤」處，召集如附表所示之互助會四會（以下分別簡稱十日會、一
    日會、二十五日會、二十日會），並與卯○○共同分擔收取會款、主持開標等事
    宜。原先會務運作尚稱正常，詎嗣後卯○○、戌○○二人竟萌貪念，乃共同意圖
    為自己不法之所有，並基於詐欺取財之概括犯意聯絡，自八十八年七月十日起至
    九十年五月二十五日止，連續於附表所示之時間，在上址開標處，趁附表所示之
    活會會員未到場之便，由戌○○假冒該活會會員名義，一方面向其餘活會會員表
    示由該名活會會員以附表所示之標息得標，他方面則向該活會會員表示由其他人
    得標，遂使全部活會會員均陷於錯誤，各交付如附表所示之會款；卯○○則為戌
    ○○主持開標，或收取會款。二人以上開方式，共詐得會款新台幣（下同）八百
    三十六萬八千八百元。嗣於九十年六月間，卯○○、戌○○二人宣布倒會，避不
    見面，經所餘之活會會員相互查訪，始知受騙。
二、案經巳○○、癸○○、辰○○、丑○○、壬○○、丙○○、辛○○、酉○○、申
    ○○、乙○○、庚○○、己○○○、賴月香、午○○等人訴請臺灣桃園地方法院
    檢察署檢察官偵查起訴。
    理  由
一、訊據被告戌○○固坦承於右揭時地召集上開互助會，並以如附表所示之活會會員
    名義，標取如附表所示之會款，嗣於九十年六月間倒會等事實，惟矢口否認有何
    詐欺犯行，辯稱：伊均有經過會員同意，應係借標，而非冒標云云；被告卯○○
    固不否認於右揭時地為戌○○主持開標、收取會款等事宜，惟亦否認有何詐欺犯
    行，辯稱：會不是我起的，和我沒有關係，我只是幫戌○○處理部分會務而已云
    云。經查：
(一)被告戌○○如何於附表所示之時間，在桃園縣龍潭鄉第一市場內其經營之豬肉攤
    處，假冒附表所示之活會會員名義，以附表所示之標息，向當次各活會會員詐取
    會款等事實，業經告訴人即會員賴月香、壬○○、巳○○、辛○○、丑○○、丙○○、乙○○，會員午○○之告訴代理人劉炳森、丑○○之告訴代理人呂一平、
    辰○○之告訴代理人呂一巨、乙○○、申○○之告訴代理人丁○○分別於偵審中
    指述翔實（見他字卷第二一頁以下、原審卷第三七頁至四六頁）。又案發後被告
    卯○○會同告訴人及其他活會會員，在民意代表湯美娥服務處內對帳結果，至九
    十年六月倒會為止：一日會應僅餘四個活會，惟實際上則有十三個活會未標；十
    日會應有六個活會，實際上則有十六個活會未標；二十五日應僅存十個活會，然
    尚有十三個活會未標；至二十日會因甫起會，故僅有四個死會，此部分並無活會
    會員遭到冒標。統計結果，一日會有九個活會、十日會有十個活會，二十五日會
    有三個活會遭冒標等情，除經告訴人巳○○於原審審理時陳明在卷（原審卷第三
    七頁），並有債權人自行勾選之活會登記資料（見他字卷第十頁至第十三頁）、
    卯○○自書之統計表（見他字卷第十四頁至第十八頁）附卷可稽，可見被告戌○○確有冒標附表所示活會會員會款之事實，堪予認定。
(二)本件互助會雖係被告戌○○起會主持，然被告卯○○平日即協助戌○○處理互助
    會開標、收款等事宜，且被告卯○○、戌○○為男女朋友，二人於桃園縣龍潭鄉
    ○○村○○○街四十五號
    所」，被告戌○○亦在同處開設「福順豬肉店」，對外使用相同之（０三）00
    00000號、0000000號電話、000000000號行動電話號碼，
    及0000000000號ＢＢＣ，其中「福順豬肉店」之名片，被告二人並均
    列名其上，此經告訴人巳○○、丁○○、賴月香、劉炳森等人陳明在卷，並有卯
    ○○、戌○○二人之
    三七頁、第五二頁），更佐以被告戌○○此前先後向丁○○、辛○○借款，仍係
    由卯○○出面，此經告訴人丁○○、辛○○於偵查中指明在卷，被告二人並均自
    承屬實（見偵查卷第六頁反面、第七頁），足見被告等平日不僅同居共爨，且彼
    此之事業亦係共同經營，財務相通。而被告卯○○於事後猶代表被告戌○○出面
    ，在湯美娥服務處與告訴人等協調債務，提出清償計畫，並自書活會統計表供告
    訴人等核對，足徵上開互助會實際上應係由被告卯○○與戌○○共同主持及處理
    相關之會務，僅因被告戌○○在地關係較為熟絡，由其出名招募互助會會員而已
    ；是被告卯○○與戌○○就上開冒標犯行，顯有犯意聯絡及行為分擔，應為共同
    正犯。
(三)被告戌○○雖辯稱：巳○○等人都有同意讓我標，是借標云云，然已為告訴人巳
    ○○、賴月香、劉炳森等人所否認，而觀諸互助會會員之活會登記資料中，較為
    明顯可見者，告訴人賴月香、丁○○等人有部分自己登列為死會（他字卷第十頁
    、第十一頁），並未隱瞞渠等真實之會務狀況，可見渠等所述尚稱平允，且告訴
    人賴月香為被告戌○○之表姊（見偵卷第二三頁），與戌○○有親戚關係，可認
    賴月香尚無與人勾串，陷害被告戌○○之虞。佐以被告戌○○在偵查中自承：是
    經過他們同意讓我標，賴月香、午○○當初標完會口頭上說借我用，但現在反悔
    告我，標之前沒經他同意，標完後才找他談等語（見偵查卷第二二頁），則被告
    戌○○既於標會前未徵得會員同意擅自以會員名義標會，即屬冒標行為，而況，
    告訴人巳○○、賴月香、劉炳森等人均否認有借標情事，被告戌○○對於會員有
    同意借標乙節復未舉證以實其說，所辯借標云云，不過為冒標他人之會後，故為
    解免之舉，不足採信。
(四)被告卯○○雖辯稱：我只是基於朋友關係，義務幫忙戌○○，會是戌○○召的，
    和我無關云云；其辯護人亦辯稱：會首為戌○○，卯○○僅係受託代為收款，並
    非會首，無冒標之可能，而卯○○交予告訴人等之名片，僅為聯繫或交換聲息所
    用，不可因此認定卯○○有詐欺行為，又告訴人巳○○自承：「‧‧‧當初是信
    賴戌○○之關係才跟會，如是卯○○召集互助會，我就不會跟會，‧‧‧我之前
    不認識卯○○，是事情發生後才知道卯○○本人」，可見卯○○與本件互助會無
    關云云，被告戌○○亦附和其說，然與告訴人巳○○等人所指述：互助會是卯○○與戌○○共同起會等語，顯有不符，而本件互助會雖係由被告戌○○出面擔任
    會首，惟平日被告卯○○即出面主持互助會開標、取款等事宜，互助會倒會後復
    由被告卯○○出面協調解決，且被告卯○○與戌○○二人同居一處，彼此聲氣相
    通，又係在同一營業地點經營共同事業，被告卯○○對於本件互助會會務之進行
    ，應非僅係基於朋友關係，幫忙戌○○處理互助會之技術性事務可擬，準此，被
    告卯○○對於被告戌○○冒標事實亦難諉為不知，誠難解免共犯之責，被告卯○○及其辯護人所辯上情，均難憑採。
(五)另證人子○○、未○○、甲○○等人雖於本院審理時均證稱：有參加被告戌○○
    所召之互助會，參加的時間均為十數年，並無正式開標的流程，均以電話聯絡，
    繳交會款方式係以支票或電匯之方式繳交，均是以會首戌○○為跟會的對象云云
    （見本院卷第七二至七七頁），惟證人等上開證言僅係證明有長期參加被告戌○○所召集之互助會、互助會開標流程及繳交會款方式，尚不足以推衍被告等未有
    冒標之詐欺情事，即難採為被告等有利之認定。
(六)告訴人等在原審審理時雖指稱：標會要寫標單等語，然被告戌○○在原審審理時
    ，經質以：「標單在否」時，則答稱：「我們沒有寫標單」等語（見原審卷第一
    三０頁）。以被告擔任會首，自己主持開標事務，如欲冒標，以口頭告知各會員
    即可，當無再填寫標單之必要，是其此部分所述，當可採信。告訴人等所述，或
    係平日標會之正常作業，與戌○○所述應無衝突，且告訴人等既未將標單留存，
    亦無法再予查考。從而，尚難認定被告有偽造標單之事實，併予敘明。
(七)本件詐取會款之計算方式：
  1.死會會員或未得標活會會員之剔除：
    按死會會員本即有繳交會款之義務，故僅有該次活會會員所繳交之金額，始為
      被告該次詐得之款項；至於死會會員所繳交之款項，則應循民事途徑解決。再
      者，本件互助會均採內標制，活會會員在繳交會金時，均先扣除當次標息，從
      而，活會會員被詐欺之金額，亦應扣除該次標息。
    理論上，活會會員之人數固應隨每次標會，而次第減少一人，惟該次標會如係
      被告所冒標，則無已得標之活會會員，自無減少一人可言。故每次被詐欺之活
      會會員人數，除該次標會理論上所餘之活會會員人數外，並應按被告之前冒標
      之次數，加計活會會員之人數。
    綜上，被告一次冒標，所詐得之金額計算公式為：
（會金－該次標息）×（理論上之活會會員人數＋被告之前冒標之次數）＝詐欺金額
  2.被冒標活會會員之認定：
    本件依被告卯○○自書之統計表，對照互助會會員自行登列之活會登記資料，
      至九十年六月倒會為止，一日會有九個活會、十日會有十個活會，二十五日會
      有三個活會，遭被告等冒標，至二十日會並無會員遭到冒標等情，已如前述。
      而就二十五日會部分，雖被告卯○○之統計表上記載有十五名活會會員（其中
      二名活會會員各占半會），應有十四個活會，然依互助會會員登記之資料以觀
      ，則僅有十三個活會尚未標取，此或係被告戌○○、卯○○個人統計結果有誤
      所致，是該會仍應以十三個活會計算。至告訴人巳○○在原審審理時，雖亦稱
      ：十日會應有六個活會，實際上有十五個活會未標，二十五日會應有十個活會
      ，但實際尚有十四個會未標等語（見原審卷第三七頁），然與上開統計資料不
      符。衡諸巳○○所述，亦係以上開統計資料為計算基礎，故此部分亦應係巳○○計算錯誤所致，先予敘明。
    上開互助會中之一日會、十日會、二十五日會，依序各有九會、十會及三會遭
      冒標，至被告等究以何人名義冒標？則因現有由被告戌○○、告訴人巳○○、
      申○○等活會會員分別保留之互助會資料，均殘缺不全，且偶有衝突，是故，
      僅能依上開互助會會員會同登列之活會登記資料（見他字卷第十頁至第十三頁
      ），按被告戌○○留存之活會會員資料所載（見偵查卷第二五頁、第二六頁）
      ，於十日會部分剔除未被冒標之活會會員劉文瑄（應為辰○○之誤）、癸○○
      、巳○○、鍾成志、辛○○及丙○○，於十日會部分剔除未被冒標之活會會員
      巳○○、辰○○、乙○○、丑○○，而認定十日會被冒標者，為丙○○、林愛
      珠、庚○○、黃月明、湯重仁、戊○○、郭騏銘、劉肇銘、廖細滿及未○○十
      會；一日會部分，被冒標者為吳明煌、寅○○、賴月香、黃明月、午○○、戊○○、林愛珠、庚○○及江瑞雲九會。至二十五日會部分，雖戌○○並無資料
      留存，然庚○○、林淵樹（與蔡淑玲合占一會）、林愛珠三會登記為活會，而
      會員申○○在其會簿上則記載該三會為死會，可認庚○○等三會，即為被告戌
      ○○所冒標之三會。
  3.冒標時間及標息之認定：
    至於被告等各次冒標之具體時間及標息，因被告戌○○全無資料留存，而告訴
      人巳○○所提出，分由申○○、癸○○等人保存之會簿，其上記載均不完全，
      且又不盡一致，是故，如告訴人等之會簿記載相同者，固應以記載為準，然若
      會員間記載有所出入時，本於事實不明，應做有利於被告認定之證據原則，標
      息應以最高標者為計算標準，至冒標時間則應以最接近九十年六月倒會時間認
      定之（因以此方式計算，詐欺金額最低）。
    辯護人就此計算方式，雖辯稱：巳○○等人提出之會單、會簿等資料，均係渠
      等自行填載，並未經會首戌○○確認，又未經查證真偽，與實際標會之投標金
      額亦有出入，被告等否認其真正等語（見原審卷第一二四頁背面至一二五頁）
      。惟查，告訴人等提出之相關資料，固未記載完全，甚或偶有出入，此如前述
      ，然上開會簿、會單既係告訴人等日常記錄之文書，顯然較少事前偽做之可能
      性，被告等復未能指出上開文書，有如何不可信之狀況，佐以被告戌○○在原
      審審理時自承：時日已久，資料已經散失，找不到了等語（見原審卷第一一四
      頁），並參酌刑事訴訟法第一百五十九條之四第三款規定之立法精神，上開文
      書即非無證據能力，僅其證明力有待推敲而已。再者，被告戌○○既為冒標，
      自無所謂「得標者」可言，而被告戌○○與告訴人等多為親友舊識，冒標過程
      中隨口編造該次得標會員、標息，即可取信於告訴人，以此論之，會員間記載
      之標會時間、標息、得標會員，彼此有所出入，反屬正常，要難以上開會員間
      提出之會單記載彼此不符一節，即認定渠等所述並無可採。從而，辯護人此部
      分所辯，仍不足採。
  4.綜上所述，堪認被告二人共同冒標附表所示之活會會員會款，於十日會部分，冒
    標金額為四百五十八萬四千七百元，於一日會部分，冒標金額為二百八十五萬零
    七百元，於二十五日會部分，共冒標九十三萬三千四百元，總計詐得金額為八百
    三十六萬八千八百元。
(八)基右述，本件事證已臻明確，被告等所辯無非卸責之詞，不足採信，渠等犯行均
    堪認定。
二、核被告卯○○、戌○○所為，均係犯刑法第三百三十九條第一項之詐欺取財罪。
    渠等就上開犯行間，有犯意聯絡及行為分擔，為共同正犯。其等一次冒標，同時
    詐取多名活會會員財物，為一行為觸犯數相同詐欺取財罪名之想像競合犯，依刑
    法第五十五條從一重處斷。被告等多次冒標行為，時間緊接，所犯構成要件相同
    罪名，顯係基於概括犯意，為連續犯，應依刑法第五十六條以一罪論，並加重其
    刑。原審適用刑法第五十六條、第三百三十九條第一項、第五十五條，罰金罰鍰
    提高標準條例第一項前段，審酌被告卯○○、戌○○此前均無前科，各有本院被
    告全國前案記錄表一紙附卷可稽，素行良好，且被告戌○○自八十八年六月間起
    始召募本件互助會起，長久以來尚無差池，惟其既然發現財務周轉已生困難，初
    期不思面對問題解決，反以冒標手段彌縫，致使損害持續擴大，被害人人數眾多
    ，可查考之損失金額即高達八百餘萬元，對社會影響之巨，不需贅言，其等犯後
    雖以一萬元至二十萬元不等之和解金額，與部分被害人和解，此有戌○○提出之
    和解書十八份可資佐證（外放），然查，姑不論上開和解金額與渠等詐得之金額
    相比，不啻九牛一毛，即由和解書以觀，被害人實際取得之款項，多者不過二萬
    餘元，少者甚且不過數千元，以利息視之猶嫌不足，渠等犯後亦未坦承犯行等一
    切情狀，分別量處被告卯○○、戌○○有期徒刑二年之刑。並敘明被告等雖均無
    前科，然斟酌本件實際和解狀況，未若被告等所述，已有效減低被害人損失，復
    難認被告等無再犯之虞，爰均不予緩刑，經核認事用法均無不合，量刑亦屬允當
    。被告等上訴意旨猶執陳詞否認有冒標及詐欺情事，非有理由，上訴應予駁回。
據上論斷，應依刑事訴訟法第三百六十八條，判決如主文。
本案經檢察官王安明到庭執行職務。
中　　　華　　　民　　　國　　九十三　　年　　　四　　　月　　二十二　　日
                        臺灣高等法院刑事第七庭
                            審判長法  官  蘇  隆  惠
                                  法  官  施  俊  堯
                                  法  官  林  瑞  斌
右正本證明與原本無異。
不得上訴。
                                  書記官  周  素  秋
中　　　華　　　民　　　國　　九十三　　年　　　四　　　月　　二十二　　日
本案論罪科刑法條全文：
中華民國刑法第三百三十九條
意圖為自己或第三人不法之所有，以詐術使人將本人或第三人之物交付者
，處五年以下有期徒刑、拘役或科或併科一千元以下罰金。
以前項方法得財產上不法之利益或使第三人得之者，亦同。
前二項之未遂犯罰之。
     附  表
 ┌──┬───────┬────┬────┬────┬────────┐
 │編號│所起互助會    │冒標時間│冒名會員│標    息│應有活會會數＊  │
 │    │              │        │        │(新台幣)│（會金－標息）  │
 │    │              │        │        │        │＝詐得會款      │
 ├──┼───────┼────┼────┼────┼────────┤
 │一  │八十八年六月十│八十八年│丙○○  │五五００│（29＊24500）＝ │
 │    │日起至九十年十│七月十日│（第二會│        │七一０五００元  │
 │    │一月十日止，會│        │）      │        │                │
 │    │員人數含會首共├────┼────┼────┼────────┤
 │    │三十人，每會會│八十八年│林愛珠  │四五００│（26＊25500）＝ │
 │    │金新台幣三萬元│十一月十│（第六會│        │六六三０００元  │
 │    │，採內標制。冒│日      │）      │        │                │
 │    │標十會。      ├────┼────┼────┼────────┤
 │    │              │八十九年│庚○○  │五八００│（24＊24200）＝ │
 │    │              │一月十日│（第八會│        │五八０八００元  │
 │    │              │        │）      │        │                │
 │    │              ├────┼────┼────┼────────┤
 │    │              │八十九年│戊○○  │五八００│（16＊24200）＝ │
 │    │              │十一月十│（第十八│        │三八七二００元  │
 │    │              │日      │會）    │        │                │
 │    │              ├────┼────┼────┼────────┤
 │    │              │八十九年│郭麒銘  │六五００│（16＊23500）＝ │
 │    │              │十二月十│（第十九│        │三七六０００元  │
 │    │              │日      │會）    │        │                │
 │    │              ├────┼────┼────┼────────┤
 │    │              │九十年一│黃明月  │七０００│（16＊23000）＝ │
 │    │              │月十日  │（第二十│        │三六八０００元  │
 │    │              │        │會）    │        │                │
 │    │              ├────┼────┼────┼────────┤
 │    │              │九十年二│湯重仁  │六一００│（16＊23900）＝ │
 │    │              │月十日  │（第二一│        │三八二四００元  │
 │    │              │        │會）    │        │                │
 │    │              ├────┼────┼────┼────────┤
 │    │              │九十年三│劉肇銘  │六五００│（16＊23500）＝ │
 │    │              │月十日  │（第二二│        │三七六０００元  │
 │    │              │        │會）    │        │                │
 │    │              ├────┼────┼────┼────────┤
 │    │              │九十年四│廖細滿  │六五００│（16＊23500）＝ │
 │    │              │月十日  │（第二三│        │三七六０００元  │
 │    │              │        │會）    │        │                │
 │    │              ├────┼────┼────┼────────┤
 │    │              │九十年五│未○○  │七二００│（16＊22800）＝ │
 │    │              │月十日  │（第二四│        │三六四八００元  │
 │    │              │        │會）    │        │                │
 ├──┼───────┼────┼────┼────┼────────┤
 │二  │八十八年十二月│八十九年│吳明煌  │五五００│（14＊24500）＝ │
 │    │一日起至九十年│八月一日│（第九會│        │三四三０００元  │
 │    │九月一日止，會│        │）      │        │                │
 │    │員人數含會首共├────┼────┼────┼────────┤
 │    │二十二人，每會│八十九年│寅○○  │五０００│（13＊25000）＝ │
 │    │會金新台幣三萬│十月一日│（第十一│        │三二五０００元  │
 │    │元，採內標制。│        │會）    │        │                │
 │    │冒標九會。    ├────┼────┼────┼────────┤
 │    │              │八十九年│賴月香  │四五００│（13＊25500）＝ │
 │    │              │十一月一│（第十二│        │三三一五００元  │
 │    │              │日      │會）    │        │                │
 │    │              ├────┼────┼────┼────────┤
 │    │              │八十九年│黃明月  │七一００│（13＊22900）＝ │
 │    │              │十二月一│（第十三│        │二九七七００元  │
 │    │              │日      │會）    │        │                │
 │    │              ├────┼────┼────┼────────┤
 │    │              │九十年一│午○○  │六二００│（13＊23800）＝ │
 │    │              │月一日  │（第十四│        │三０九四００元  │
 │    │              │        │會）    │        │                │
 │    │              ├────┼────┼────┼────────┤
 │    │              │九十年二│戊○○  │六三００│（13＊23700）＝ │
 │    │              │月一日  │（第十五│        │三０八一００元  │
 │    │              │        │會）    │        │                │
 │    │              ├────┼────┼────┼────────┤
 │    │              │九十年三│林愛珠  │六五００│（13＊23500）＝ │
 │    │              │月一日  │（第十六│        │三０五五００元  │
 │    │              │        │會）    │        │                │
 │    │              ├────┼────┼────┼────────┤
 │    │              │九十年四│庚○○  │六０００│（13＊24000）＝ │
 │    │              │月一日  │（第十七│        │三一二０００元  │
 │    │              │        │會）    │        │                │
 │    │              ├────┼────┼────┼────────┤
 │    │              │九十年五│江瑞雲  │五五００│（13＊24500）＝ │
 │    │              │月一日  │（第十八│        │三一八五００元  │
 │    │              │        │會）    │        │                │
 ├──┼───────┼────┼────┼────┼────────┤
 │三  │八十九年六月二│九十年三│庚○○  │六０００│（13＊24000）＝ │
 │    │十五日起至九十│月二十五│（第十會│        │三一二０００元  │
 │    │一年三月二十五│日      │）      │        │                │
 │    │日止，會員人數├────┼────┼────┼────────┤
 │    │含會首共二十二│九十年四│林淵樹  │七二００│（13＊22800）＝ │
 │    │人，每會會金新│月二十五│（第十一│        │二九六四００元  │
 │    │台幣三萬元，採│日      │會）    │        │                │
 │    │內標制。冒標三├────┼────┼────┼────────┤
 │    │會。          │九十年五│林愛珠  │五０００│（13＊25000）＝ │
 │    │              │月二十五│（第十二│        │三二五０００元  │
 │    │              │日      │會）    │        │                │
 ├──┼───────┼────┴────┴────┴────────┤
 │四  │九十年二月二十│此部分並無冒標情事                            │
 │    │日起會，會員人│                                              │
 │    │數含會首共二十│                                              │
 │    │四人，每會會金│                                              │
 │    │新台幣三萬元，│                                              │
 │    │採內標制。    │                                              │
 └──┴───────┴───────────────────────┘
